【裁判字號】    98,簡上,1256
【裁判日期】    981230
【裁判案由】    詐欺
【裁判全文】
臺灣板橋地方法院刑事判決            98年度簡上字第1256號
上  訴  人  臺灣板橋地方法院檢察署檢察官
被      告  甲○○
上列上訴人因被告詐欺案件，不服本院中華民國98年8 月28日98
年度簡字第6080號第一審判決（聲請簡易判決處刑案號：臺灣板
橋地方法院檢察署98年度偵字第17411 號，及移送併辦案號：臺
灣桃園地方法院檢察署98年度偵字第15636 號），提起上訴，及
移送併辦（臺灣板橋地方法院檢察署98年度偵字第28096 號、福
建金門地方法院檢察署98年度偵字第444 號），本院管轄之第二
審合議庭判決如下：
    主  文
原判決撤銷。
甲○○幫助意圖為自己不法之所有，以詐術使人將本人之物交付
，處拘役伍拾玖日，如易科罰金，以新臺幣壹仟元折算壹日。
    事  實
一、甲○○可預見將自己金融機構帳戶之存摺、提款卡及密碼等
    物交付予他人使用，可能幫助該他人從事財產犯罪作為詐欺
    取財之用，竟仍不違背其本意，基於幫助詐欺取財之不確定
    故意，於民國98年5 月6 日某時許，在臺北縣板橋市捷運江
    子翠站6 號出口外，將其所開設中華郵政股份有限公司土城
    平和郵局（下稱土城平和郵局）帳號00000000000000號帳戶
    之存摺、提款卡一併交付予真實姓名年籍不詳之成年男子，
    並依指示將上開帳戶之密碼變更為「000000」，以此方式幫
    助該不詳人士所屬詐欺集團從事詐欺取財之犯行。嗣該成年
    人士所屬詐騙集團成員於取得甲○○上開帳戶之存摺、提款
    卡及密碼等物後，即基於意圖為自己不法所有之犯意，分別
    於：
（一）98年5 月7 日某時許，於YAHOO 奇摩拍賣網站佯稱販售高
      絲Kose雪肌精化妝水，嗣陳柳蓉於同日15時許，於其臺南
      縣白河鎮住處以電腦觀覽該拍賣網頁後，致信以為真而陷
      於錯誤下標購買，並於同日21時33分許，依指示至臺南縣
      白河鎮白河郵局自動櫃員機，轉帳新臺幣（下同）2,248
      元至甲○○上開土城平和郵局帳戶內，旋遭該詐欺集團成
      員提領一空。
（二）98年5 月7 日某時許，於YAHOO 奇摩拍賣網站佯稱販售商
      品，嗣趙子晴於同日15時許，於其桃園縣蘆竹鄉住處以電
      腦觀覽該拍賣網頁後，致信以為真而陷於錯誤下標購買，
      並於同日15時7 分許，在桃園縣蘆竹鄉○○村○○路23之
      6 號1 樓住處，使用伊所有之國泰世華商業銀行松江分行
      帳號，依指示以網路轉帳方式轉帳3,410 元至甲○○上開
      土城平和郵局帳戶內，旋遭該詐欺集團成員提領一空。
（三）98年5 月7 日某時許，於YAHOO 奇摩拍賣網站佯稱販售「
      Mio Moov 300 4.3吋寬螢幕3D衛星導航」，嗣潘奕璇於同
      日16時19分許，於其高雄市前鎮區住處以電腦觀覽該拍賣
      網頁後，致信以為真而陷於錯誤下標購買，並於同日18時
      8 分許，在其上開住處，使用臺灣企銀網路銀行服務，依
      指示以網路轉帳方式轉帳3,400 元至甲○○上開土城平和
      郵局帳戶內，旋遭該詐欺集團成員提領一空。
（四）98年5 月上旬某日，於YAHOO 奇摩拍賣網站佯稱販售「AC
      ER P221W 22 吋黑晶寬螢幕」1 臺，嗣莊尚杰於同年月6
      日22時15分許某時許觀覽該拍賣網頁後，致信以為真而陷
      於錯誤代友人下標購買，並於同年月8 日11時21分許，依
      指示至金門縣金城鎮○○路金城郵局自動櫃員機，轉帳4,
      500 元至甲○○上開土城平和郵局帳戶內，惟詐欺集團成
      員尚未及提領上開款項，甲○○上開帳戶即於同日經列為
      警示帳戶。嗣因陳柳蓉、趙子晴、潘奕璇、莊尚杰發覺受
      騙報警處理，經警循線查悉上情。
二、案經臺南縣警察局白河分局報告臺灣板橋地方法院檢察署檢
    察官偵查後聲請簡易判決處刑；桃園縣政府警察局蘆竹分局
    報告臺灣桃園地方法院檢察署檢察官移送併案審理；潘奕璇
    訴由高雄市政府警察局前鎮分局報請臺灣高雄地方法院檢察
    署檢察官呈請臺灣高等法院檢察署檢察長令轉臺灣板橋地方
    法院檢察署檢察官偵查後移送併案審理；金門縣警察局金城
    分局報請福建金門地方法院檢察署檢察官偵查後移送併案審
    理。
    理  由
壹、證據能力部分：按被告以外之人於審判外之陳述，雖不符前
    4 條之規定，而經當事人於審判程序同意作為證據，法院審
    酌該言詞陳述或書面陳述作成時之情況，認為適當者，亦得
    為證據。當事人或辯護人於法院調查證據時，知有第159 條
    第1 項不得為證據之情形，而未於言詞辯論終結前聲明異議
    者，視為有前項之同意。刑事訴訟法第159 條之5 定有明文
    。本案被告於本院審理時對於檢察官所提各項證據方法之證
    據能力，均表示「沒有意見」，且本案言詞辯論終結前，被
    告並未爭執被告以外之人於審判外之言詞或書面陳述無證據
    能力，揆諸上開規定，應視為被告已同意上開各該證據方法
    得作為證據，而本院審酌上開各該證據均非非法取得之證據
    ，並無證據力明顯過低之情形，復經本院於審判期日就上開
    證據依法進行調查、辯論，依法自有證據能力，合先敘明。
貳、實體部分：
一、訊據被告甲○○固坦承確有將上開帳戶之存摺、提款卡及密
    碼等物，交付予真實姓名年籍不詳之成年男子，惟矢口否認
    有何幫助詐欺之犯行，辯稱：伊係看報紙分類廣告應徵臺北
    市某酒店少爺之工作，經與對方電話聯絡後，對方表示要與
    伊約在臺北縣板橋市捷運江子翠站面試，且表示薪資將會匯
    款至伊帳戶，故要求伊提供伊所有之帳戶存摺、提款卡，並
    將密碼變更為「000000」，以供測試帳戶可否使用，公司於
    審核通過後將會通知伊，伊遂於98年5 月6 日某時至上開約
    定地點，將上開帳戶之存摺、提款卡及密碼等物一併交付予
    真實姓名年籍不詳之成年男子，後因不想在該處工作，經與
    對方聯絡要求返還上開帳戶之存摺、提款卡等物，對方說已
    經寄還，惟始終未收到，嗣後始發現伊帳戶已經列為警示帳
    戶，這次係伊第一次應徵工作，故不清楚應徵工作之程序云
    云。惟查：
（一）上揭犯罪事實，業據證人即被害人陳柳蓉、趙子晴、潘奕
      璇、莊尚杰於警詢時指述綦詳，並有被害人陳柳蓉提出之
      郵政自動櫃員機交易明細表1 紙、YAHOO 奇摩拍賣網站網
      頁列印資料3 紙、被害人趙子晴提出之國泰世華帳戶交易
      明細查詢－查詢結果1 紙、YAHOO 奇摩拍賣網站網頁列印
      資料2 紙、被害人潘奕璇提出之臺灣企銀轉出明細表暨交
      易明細資料、YAHOO 奇摩拍賣網站網頁列印資料各1 紙、
      被害人莊尚杰提出之郵政自動櫃員機交易明細表1 紙、YA
      HOO 奇摩拍賣網站網頁列印資料2 紙、內政部警政署反詐
      騙諮詢專線紀錄表4 紙、桃園縣政府警察局蘆竹分局南竹
      派出所受理刑事案件報案三聯單、受理各類案件紀錄表、
      受理詐騙帳戶通報警示簡便格式表、高雄市政府警察局左
      營分局新莊派出所受理詐騙帳戶通報警示簡便格式表、受
      理各類案件紀錄表、金門縣警察局金城分局金城派出所受
      理詐騙帳戶通報警示簡便格式表各1 紙、中華郵政股份有
      限公司板橋郵局98年5 月20日板營字第0980200938號函、
      98年6 月16日板營字第0980201117號函、98 年7月2 日板
      營字第0980201235號函、中華郵政股份有限公司98年6 月
      25日儲字第0980050575號函暨甲○○上開帳戶開戶基本資
      料及交易明細各1 件附卷可稽，足見被告所有之上開土城
      平和郵局帳戶確已經詐欺集團成員供作詐騙被害人陳柳蓉
      、趙子晴、潘奕璇及莊尚杰所用等情，堪予認定。
（二）被告雖以前詞置辯，惟按個人金融機構帳戶之存摺、提款
      卡及密碼等物均屬重要之金融資料，亦極可能供作財產犯
      罪之工具，即便帳戶內存款甚微，若無正當理由或合理情
      事，應無任意交付他人之理，況現今金融機構帳戶之開戶
      程序極為便利，若非有違法用途而欲刻意隱匿身分，即無
      須使用他人帳戶，而衡諸一般社會經驗，一般正常之公司
      行號至多僅會要求已經聘雇之員工開設金融機構帳戶以供
      匯入薪資之用，斷無要求尚未受雇之應徵者開設金融帳戶
      或提供帳戶資料之理，縱若應徵者已獲聘雇而須辦理薪資
      轉帳，亦僅須提供金融機構帳戶之戶名、帳號予雇主即可
      ，尚無要求員工交付金融機構帳戶之提款卡，甚至提供提
      款密碼予雇主之理，否則員工日後辛苦所賺得之薪資豈非
      處於隨時可能遭雇主提領一空之狀態？再者，一般正常工
      作之應徵多係在公司內進行，應徵者對於公司所在位置、
      名稱、工作內容、應徵之相關應準備事項及程序等亦均有
      一定之認識，衡情亦無相約在路邊面試，且不知所應徵之
      公司究係在何處之理。又金融機構之帳戶能否正常使用，
      並非不得由帳戶所有人陪同所應徵公司之員工一同至金融
      機構臨櫃查詢，或至自動櫃員機以匯、取款方式操作確認
      ，亦可由公司逕向金融機構發函詢問、徵信。是以，被告
      既不知所應徵公司之名稱及所在位置，亦不知對其面試之
      人為何人、何職位，其所稱之應徵地點、方式與過程亦均
      與一般正常之應徵工作程序迥異，甚者，被告竟在尚未通
      過面試取得工作之前，即將其所有具私密性、專屬性之上
      開帳戶存摺、提款卡等物交付予未曾謀面毫不相識之不明
      人士，且又將密碼變更為極易遭人破解之「000000」，而
      容任不明人士使用上開帳戶，實難置信，被告前開所辯在
      在均有違常情，尚難採信。
（三）按刑法上之故意，分直接故意（確定故意）與間接故意（
      不確定故意），「行為人對於構成犯罪之事實，明知並有
      意使其發生者」為直接故意；又「行為人對於構成犯罪之
      事實，預見其發生而其發生並不違背其本意者」為間接故
      意；而參以金融機構帳戶可供款項之存匯、提領，一般人
      均可輕易申請開設，並無任何資格條件之限制，茍有使用
      金融機構帳戶之正當用途，自以使用其本人或可信賴之親
      友申請之帳戶，最為便利安全，始可避免帳戶名義人反悔
      或心存歹念，利用通知掛失止付、變更存戶印鑑圖章或換
      發存摺之方式，將帳戶內之款項提領一空，反致真正使用
      帳戶人蒙受損失，茍非為犯罪等不法目的或為掩飾自己真
      實身分，並藉以逃避查緝，依常情並無捨棄自己申設帳戶
      而迂迴以花費金錢或其他方法向無相當信賴關係之陌生人
      取得帳戶使用之理，又若非與本人有密切關係或特殊信賴
      關係，亦無任意提供帳戶供他人使用之理，縱有交付個人
      帳戶供他人使用之特殊情形，亦必會先行瞭解他人使用帳
      戶之目的始行提供，並儘速要求返還。再詐欺集團經常以
      收購之方式大量取得他人之金融機構帳戶，亦常以應徵工
      作、質押借款、辦理貸款為由，誘使他人提供金融機構帳
      戶，以隱匿其財產犯罪之不法行徑、規避執法人員之查緝
      ，並掩飾、確保因自己犯罪所得之財物，類此在社會上層
      出不窮之案件，亦經坊間書報雜誌、影音媒體、網路新聞
      多所報導及再三批露而為眾所週知之情事，是以，避免此
      等專屬性甚高之物品被不明人士利用為犯罪工具，亦為一
      般生活所應有之認識。查，被告年滿19歲，業已國中畢業
      、服畢義務兵役，為智識正常，具有一定社會常識之人，
      尚非年幼無知或與世隔絕而無常識，對上情自難諉稱不知
      ，故被告對於交付上開土城平和郵局帳戶之存摺、提款卡
      及密碼等予真實姓名年籍不詳之人，將可能被用來作為詐
      欺取財等非法用途上，應有所預見，且不違背其本意。是
      以，被告猶提供其所有上開帳戶之存摺、提款卡等予該真
      實姓名年籍不詳之成年男子使用，堪認被告亦有容任該詐
      騙者將其所有上開帳戶作為詐欺取財之匯款指定帳戶使用
      ，準此，被告顯有幫助詐欺取財之不確定故意，應堪認定
      。
（四）綜上，被告上開所辯，顯係事後卸責之詞，委無可採。本
      案事證明確，被告犯行堪以認定，自應依法論科。
二、按刑法上之幫助犯，係對於犯罪與正犯有共同之認識，而以
    幫助之意思，對於正犯資以助力，而未參與實施犯罪之行為
    者而言（最高法院75年度臺上字第1509號、84年度臺上字第
    5998號、88年度臺上字第1270號判決意旨參照）。是以，如
    未參與實施犯罪構成要件之行為，且係出於幫助之意思提供
    助力，即屬幫助犯，而非共同正犯。查本件被告提供上開帳
    戶供不詳人士所屬犯罪集團用以誘騙被害人匯入金錢，而遂
    行詐欺取財之犯行，其單純提供帳戶予他人使用之行為，僅
    係對於他人遂行之詐欺取財犯行資以助力，並非實際參與詐
    欺集團成員對被害人實施詐欺之犯罪行為，核其所為，係犯
    刑法第30條第1 項、第339 條第1 項之幫助詐欺取財罪。被
    告以一幫助之行為，幫助詐欺集團成員先後詐騙被害人陳柳
    蓉、趙子晴、潘奕璇、莊尚杰等4 人，係同時觸犯4 個幫助
    詐欺取財罪，為同種想像競合犯，應依刑法第55條規定，僅
    論以一幫助詐欺取財罪。又被告幫助他人犯前開罪名，為幫
    助犯，爰依刑法第30條第2 項規定，按正犯之刑減輕之。檢
    察官聲請簡易判決處刑書雖未論及被告幫助該犯罪集團成員
    詐欺被害人趙子晴、潘奕璇、莊尚杰等人部分事實，惟此部
    分犯罪事實與檢察官原聲請簡易判決處刑部分（即被告幫助
    詐騙被害人陳柳蓉部分），有想像競合犯之裁判上一罪關係
    ，並經檢察官函請移送本院併辦，依審判不可分之原則，為
    聲請簡易判決處刑效力所及，本院自得併予審理。
三、原審據以論罪科刑，固非無見，然就事實欄一（三）、（四
    ）所示之事實未及審究，尚有未洽，檢察官執以提起本件上
    訴，為有理由。從而，原審判決既有上開可議之處，自應由
    本院管轄之第二審合議庭予以撤銷改判。爰審酌被告之智識
    程度（國中畢業），提供帳戶供詐欺集團詐騙使用，助長詐
    騙財產犯罪之風氣，擾亂金融交易往來秩序，增加被害人尋
    求救濟之困難，並使犯罪之追查趨於複雜，及其犯罪之動機
    、手段、所造成被害人損害之程度，暨犯後仍飾詞圖卸，不
    知悔改等一切情狀，量處如主文所示之刑，並諭知易科罰金
    之折算標準，以資懲儆。
據上論斷，應依刑事訴訟法第455 條之1 第1 項、第3 項、第36
9 條第1 項前段、第364 條、第299 條第1 項前段，刑法第30條
、第339 條第1 項、第55條、第41條第1 項前段，刑法施行法第
1 條之1 第1 項、第2 項前段，判決如主文。
本案經檢察官黃怡華到庭執行職務。
中    華    民    國    98    年    12    月    30    日
                  刑事第十五庭  審判長法  官  吳幸娥
                                      法  官  許炎灶
                                      法  官  廖欣儀
以上正本證明與原本無異。
本判決不得上訴。
                                      書記官  黃頌棻
中    華    民    國    98    年    12    月    30    日
附錄本案論罪科刑法條全文：
中華民國刑法第339條
意圖為自己或第三人不法之所有，以詐術使人將本人或第三人之
物交付者，處5 年以下有期徒刑、拘役或科或併科1 千元以下罰
金。
以前項方法得財產上不法之利益或使第三人得之者，亦同。
前二項之未遂犯罰之。

司法院資訊處製作；財團法人民間司法改革基金會備份。
